最高法院刑事判決　　　　　　九十六年度台上字第四五三四號
上　訴　人　甲○○
選任辯護人　謝文田律師
上列上訴人因貪污案件，不服台灣高等法院台中分院中華民國九
十六年四月十八日第二審更審判決（九十六年度上更(一)字第四二
號，起訴案號：台灣台中地方法院檢察署九十五年度偵字第五０
七０號），提起上訴，本院判決如下：
    主  文
原判決撤銷，發回台灣高等法院台中分院。
    理  由
本件原判決認定上訴人甲○○於民國八十九年間，調任台中縣潭
子鄉鄉民代表會（下稱潭子鄉代會）組員，於九十年間兼任人事
管理員，並自九十一年間起，兼管出納業務，負責保管潭子鄉代
會之健保經費，及潭子鄉代會款項支出時印製支票及前往潭子鄉
農會領取款項，為依據法令從事公務之人員。詎上訴人因投資期
貨選擇權交易失利，積欠信用卡債務約新台幣（下同）二百八十
餘萬元，而需款恐急，竟為下列貪污犯行：
(一)、九十三年底，中央健康保險局通知要提高鄉民代表之健康保
  險費，且回溯至九十一年八月起收取，繳費期限則應於九十五
  年一月十六日前繳付完畢；相關保費則經潭子鄉代會決議按月
  自鄉民代表之薪資中扣取，並由潭子鄉代會編列部分經費支應
  。自鄉民代表薪資按月扣取之健保費及潭子鄉代會按月編列之
  健保經費，於向中央健康保險局中區分局繳納前，則由上訴人
  保管，旋自九十四年四月份起，按月自鄉民代表薪資中扣款及
  潭子鄉代會編列經費詳如原判決附表一所示之金額，詎上訴人
  竟基於意圖為自己不法所有之概括犯意，自九十四年五月起至
  同年七月間止，將職務上所持有之潭子鄉代會之健保經費之公
  有財物及非公用私有財物合計如原判決附表一所示（其中潭子
  鄉代會編列機關補助健保費部分係公有財物，鄉民代表薪資分
  期扣款部分係非公用私有財物，均詳如原判決附表一所示，惟
  已於九十四年八月間先行返還向潭子鄉民代表溢扣之一萬七千
  六百二十二元），予以變易持有為所有之意思，而連續挪為私
  用，並予侵占入己，供支應償還所積欠之信用卡債務及操作期
  貨選擇權交易之用。
(二)、迄九十四年七月間，潭子鄉代會秘書詹進永詢問上訴人是否
  已繳納健保費，因上訴人已挪用職務上所持有之健保費殆盡，
  為補足其個人資金缺口，另基於意圖為自己不法之所有及意圖
  供行使之用而變造有價證券之概括犯意，竟利用擔任出納開立
  台中縣潭子鄉公庫專戶存款支票，且其為支票受款人之職務上
  機會，連續於潭子鄉代會辦公室印製潭子鄉代會協辦大葉大學
  育樂營雜項支出、議事運作業務費、教育訓練費、雜項支出、
  綠茶等雜項支出等如原判決附表二所示變造前金額之公庫存款
  支票時（相關支出係上訴人於經辦各該業務時，先行以自己之
  金錢支應，各該支票係潭子鄉代會要歸墊返還上訴人，故受款
  人係上訴人），於如原判決附表二所示發票日期，在其潭子鄉
  代會辦公室，將如原判決附表二編號一至四所示支票金額多輸
  入八十萬元、編號五所示支票金額多輸入二十萬元（詳如原判
  決附表二所示變造後金額），並於印製時在支票金額欄「新台
  幣」及「NT $」之後，分別以3M透明自黏貼紙貼在「捌拾」及
  「8」（編號一至四）、「貳拾」及「2」（編號五）之位置上
  ，再以電腦印製出支票後，將貼紙撕下，即分別呈現正確之金
  額，貼紙黏貼處則出現空格，而印製完成金額正確之支票後，
  即在其上蓋用出納章，並提經會計林雅玲、潭子鄉代會主席林
  秀梅蓋章用印後，再以電腦在支票上空格部分分別印上「捌拾
  」及「8」（編號一至四）、「貳拾」及「2」（編號五）之字
  樣，以該方式變造完成如原判決附表二所示支票，並於該附表
  所示行使日期，持以向潭子鄉農會辦事員張麗妹行使，致使張
  麗妹及潭子鄉農會陷於錯誤，而由其櫃檯出納如數自台中縣潭
  子鄉公庫專戶取款支付，上訴人於取得款項後，除原正確金額
  係潭子鄉代會歸墊返還者外，其餘款項則供己花用，以清償債
  務或供操作期貨選擇權交易，以該方式共詐得公款三百四十萬
  元，足生損害於潭子鄉農會及潭子鄉代會。迄於九十四年十二
  月六日，潭子鄉農會辦事員張麗妹發現潭子鄉代會公庫僅剩三
  十萬五千四百五十五元，不足發放員工薪資，遂以電話告知潭
  子鄉代會會計林雅玲，經林雅玲、詹進永向張麗妹索取對帳單
  ，逐一核對後始發現上情。
上訴人旋於九十四年十二月七日至法務部調查局台中縣調查站自
首犯罪，並於：(1)同日自動繳交八萬元；(2)九十五年一月十三日
再自動繳交五萬零五百五十八元；(3)自九十五年五月至同年十二
月扣繳九萬八千三百四十九元，合計共返還二十二萬八千九百零
七元予潭子鄉代會，以清償部分所侵占潭子鄉代會按月編列之健
保經費等情。因而撤銷第一審判決，改判仍論處上訴人連續依據
法令從事公務之人員，侵占公有財物及連續依據法令從事公務之
人員，利用職務上之機會詐取財物等二罪罪刑，而予以併合處罰
。固非無見。
惟查：(一)、有罪之判決書，對被告有利之證據不採納者，應說明
其理由，為刑事訴訟法第三百十條第二款所明定。故有罪判決書
對於被告有利之證據，如不加採納，必須說明其不予採納之理由
，否則即難謂無判決不備理由之違誤。是事實審法院應於審判期
日就被告否認犯罪所為有利之辯解事項與證據，依法予以調查，
而於有罪判決理由內詳加論述，否則率行判決，即屬於法有違。
上訴人於原審辯稱伊於八十九年間經台中縣政府調任潭子鄉代會
組員，並於九十年間依法兼任人事管理員，係以管理潭子鄉代會
人事資料及人事業務為法定職務，雖自九十一年起兼管出納，僅
屬潭子鄉代會內部之事務分配，未有組織法上或其他法令之授權
，且上訴人並不具有出納職務所需之資格及職等，依審計法及人
事管理條例規定，該項出納業務並非法律或命令賦予上訴人之法
定職務，而係會計員之執掌事項，自難認上訴人辦理前開事務，
係依法執行公務，屬職務權限範圍所應為或得為之事務，與貪污
罪之公務員構成要件有間，不能依貪污治罪條例論處罪刑等語（
見原審上更(一)字卷第二四、二五、四九、五０頁）。實情如何？
原審未詳加究明論述，遽論處上訴人前開貪污罪刑，其審理猶有
未盡，且嫌理由欠備。(二)、原判決理由第四項謂上訴人如原判決
事實一、之(一)（即原判決附表一）部分所為，係犯貪污治罪條例
第四條第一項第一款侵占公有財物罪（即侵占原判決附表一所列
機關補助金額部分）及同條例第六條第一項第三款侵占職務上持
有之非公用私有財物罪（即侵占原判決附表一所示鄉民代表自付
金額部分）。其先後多次侵占職務上持有之公有財物、侵占職務
上持有之非公用私有財物，均時間緊接，犯構成要件相同之罪，
顯均係基於概括犯意反覆為之，為連續犯，應分別依修正前刑法
第五十六條規定各論以一罪……上訴人「以一侵占行為，侵占職
務上持有之公用財物及非公用私有財物」，觸犯貪污治罪條例第
四條第一項第一款侵占公有財物罪及同條例第六條第一項第三款
侵占職務上持有之非公用私有財物罪，為「想像競合犯」，應從
一重之貪污治罪條例第四條第一項第一款侵占公有財物罪處斷云
云。但查原判決附表一所示上訴人侵占公用財物（即機關補助金
部分）及私有財物（即鄉民代表自付額部分），各有參個月份之
款項，原判決所謂上訴人「以一侵占行為，侵占職務上持有之公
用財物及非公用私有財物」，究竟指何次抑或指該附表各編號所
列均係一侵占行為，同時侵占公用及非公用私有財物？並未詳細
認定，致事實尚未明瞭，且上訴人前開二罪行為如何競合？原判
決未予釐清說明，即論以想像競合犯，嫌有未洽。又公務員侵占
其職務上持有之公用財物與職務上持有之非公用私有財物，其犯
罪構成要件，即不法所有之意圖及易持有他人之財物為己有之要
件，並無不同，如於刑法修正刪除連續犯規定前，基於概括之犯
意而先後連續為之，是否成立連續犯，而無想像競合之問題，非
無研求之餘地，原判決未予釐清論明，亦有可議。(三)、貪污治罪
條例第十條第一項規定：犯第四條至第六條之罪者，其所得財物
，應予追繳，並依其情節分別沒收或發還被害人。原判決事實一
、第(一)項僅認定上訴人侵占其職務上持有之潭子鄉民代表健保費
之自付額部分（即由薪資分期扣款部分），如原判決附表一所示
等情。然原判決事實欄並未記載各被害鄉民代表之姓名及金額，
其附表一亦僅記載侵占之總金額，無各被害人姓名及金額之記載
，理由五、卻說明上訴人侵占鄉民代表所繳健保費，尚有如原判
決附表三Ｃ欄所示金額未返還被害人即原判決附表三所示潭子鄉
代會代表，並諭知上訴人所得如該附表Ｃ欄所示金額應予追繳發
還該附表所示之鄉民代表，自屬有失依據。本件上訴意旨指摘原
判決不當，尚非全無理由，應認仍有撤銷發回更審之原因。
據上論結，應依刑事訴訟法第三百九十七條、第四百零一條，判
決如主文。
中　　華　　民　　國　九十六　年　　八　　月　二十三　日
                      最高法院刑事第十二庭
                          審判長法官  池　啟　明
                                法官  王　居　財
                                法官  郭　毓　洲
                                法官  韓　金　秀
                                法官  黃　梅　月
      本件正本證明與原本無異
                                      書  記  官
中　　華　　民　　國　九十六　年　　八　　月　二十八　日
                                                　　  ｚ
